臺北高等行政法院判決　　　　　　　　　　　　　　　九十年度簡字第七七七二號
　　原　　　告　甲○○
　　被　　　告　臺北縣汐止市公所
　　代　表　人　黃建清市長）.
右當事人間因廢棄物清理法事件，原告不服臺北縣政府中華民國九十年七月（無日期
）00000000號訴願決定，提起行政訴訟。本院判決如左：
　　主  文
訴願決定及原處分均撤銷。
訴訟費用由被告負擔。
　　事  實
緣被告汐止市公所環保稽查員於民國（下同）九十年四月四日十四時四十二分，於汐
止市○○路三八○巷十六號前風景區垃圾桶旁，發現袋裝垃圾放置地面，查看後由其
中一袋檢出原告信件並拍照存證，遂以其行為違反廢棄物清理法第十二條第一款規定
，循址據以告發，並移由被告以九十年四月十八日北縣汐清字第九○○○四二九號違
反廢棄物清理法案件處分通知單處原告新台幣（下同）四千五百元罰鍰，原告不服，
提起訴願，旋遭駁回，遂向本院提起行政訴訟，茲摘敘兩造訴辯意旨如左：
壹、原告起訴意旨略謂：原告居住於臺北縣汐止市○○路三七五巷十九號，於特定時
    間、地點、放置垃圾，奉公守法，乃因垃圾內有原告聯絡地址（台北市北投區○
    ○○路一一四巷二十八號三樓）之信件，而被懷疑原告持台北市垃圾至臺北縣丟
    棄，竟遭罰鍰，實在無辜，原告目前居住之汐止市地址，信件無法送達，造成麻
    煩，更成誤會。
貳、被告答辯意旨略謂：九十年四月四日十四時四十二分，被告稽查員於汐止市○○
    路三八○巷十六號前風景區垃圾桶旁，發現袋裝垃圾放置地面，查看後由其中一
    袋撿出訴願人信件，依此據廢棄物清理法第十二條第一款告發，並援同法第二十
    三條第三款處分之。風景區之垃圾桶係為供風景區使用，非供一般住戶任意丟棄
    家戶垃圾，尤其是實施垃圾費隨袋徵收之台北市住戶。被告依採證資料告發，無
    法辨識丟棄者是否實際居住汐止市，否則所有在台北市上班之汐止人皆將垃圾攜
    回汐止，豈不造成汐止市之負擔。
　　理  由
一、本件行政訴訟起訴後被告之代表人變更，玆經現任代表人具狀承受訴訟，核無不
    合，應予准許。
二、按在指定清除地區內嚴禁隨地吐痰、檳榔汁、檳榔渣，拋棄紙屑、煙蒂、口香糖
    、瓜果或其皮、核、汁、渣或其他一般廢棄物。違者，處四百元以上一千五百元
    以下罰鍰。為廢棄物清理法第十二條第一款及第二十三條第三款所明定。復按行
    政院環境保護署八十六年十二月二十二日環署廢字第八○四五五號函釋「隨地亂
    倒垃圾可依據廢棄物堆內檢初支信件、住址、姓名告發之。」，該函釋之見解並
    為最高行政法院（改制前為行政法院）裁判所肯認八十七年度判字第二一七八號
    、八十九年度判字第二九五七號、八十九年度判字第七六七號等判決參照）。緣
    被告所屬環保稽查員於九十年四月四日十四時四十二分，於汐止市○○路三八○
    巷十六號前風景區垃圾桶旁，發現袋裝垃圾放置地面，查看後由其中一袋檢出原
    告信件並拍照存證，遂以其行為違反廢棄物清理法第十二條第一款規定，循址據
    以告發，並移由被告以九十年四月十八日北縣汐清字第九○○○四二九號違反廢
    棄物清理法案件處分通知單處原告罰鍰一千五佰元（折合新台幣四千五百元原告
    不服，循序提起本件行政訴訟，主張：原告其依規定清理垃圾，並無違規情事云
    云。
三、經查，原處分據以認定原告違規行為之證物，為已拆閱之原告花旗銀行二○○一
    年二月二十六日結帳之信用卡帳單，此有該帳單附卷可稽，且原告於訴願書中亦
    稱：垃圾中有台北市文件，是因汐碇路郵差送件無法到達，導致重要文件須寄至
    台北老家以防遺失等語，足見上開帳單應係原告拆閱後置於垃圾包內任意丟棄無
    訛，被告以本案違規事實，既有卷附之現場存證照片及訴願人之信用卡帳單等證
    物可稽，其違規事實足堪認定，據以處罰鍰一千五佰元（折合新台幣四千五百元
    ）固非無見。
四、惟查：
（一）、廢棄物清理法第十二條第一款及第二十三條第三款規定違反有關義務者，係
        「處四百元以上一千五百元以下罰鍰」，而行政機關行使裁量權，除不得逾
        越法定之裁量範圍，並應符合法規授權之目的，且須依照比例原則，就當事
        人有利及不利之情形一併注意，否則即構成裁量瑕疵之違法，此觀行政程序
        法第七條、第九條、第十條規定自明，行政程序法雖於九十年一月一日始施
        行，然此項行政機關行使裁量權時，所應遵行之諸般原則，乃為行政法理所
        當然，原處分雖係於行政程序法施行前作成仍應受上開原理之拘束。
（二）、再者，法律所以賦予行政機關裁量權限，因法律的功能在抽象、概括地規範
        社會生活事實，立法技術與效能皆不容許法律對特定類型的生活事實從事過
        度詳盡的規制，加以生活事實之演變常非立法當時所能預見，故必須保留相
        當彈性以俾適用。職此，授與行政機關裁量權之意義即在於，行政機關於適
        用法律對具體個案作成決定時，得按照個案情節，在法律劃定之範圍內擁有
        相當的自由決定權限。裁量權並非全無限制之自由或任意為之，行政機關行
        使裁量時，必須受法律授權目的之拘束，而且必須與個案情節有正當合理之
        連結，否則即屬裁量瑕疵，行政行為亦因此違法。裁量瑕疵主要有三種類型
        ：「不為裁量」、「裁量逾越」、「裁量濫用」。行政訴訟法第四條第二項
        ：「逾越權限或濫用權力之行政處分，以違法論」，第二百０一條：「行政
        機關依裁量權所為之行政處分，以其作為或不作為逾越權限或濫用權力者為
        限，行政法院得予撤銷」，雖然僅就「裁量逾越」與「裁量濫用」做規定，
        惟基於舉重以明輕之法理，解釋上尚應包括「不為裁量」之瑕疵類型。
（三）、經細觀本件被告之處分函內容，僅係通知原告違法情事，並處以罰鍰，以及
        逾期不繳納罰鍰之效果，除此之外更無隻字片語字論及原告行為違反義務之
        程度，例如妨礙市容觀瞻或污染環境之程度，以及其行為程度與罰鍰處分間
        之比例關係或被告向來對類似案件處以罰鍰之標準為何，即逕課以最高額度
        之罰鍰，乃消極不行使裁量權，已屬於前述之「不為裁量」之裁量瑕疵。又
        被告逕以最高罰鍰額一千五百元裁處本件罰鍰，其裁量權之行使違反比例原
        則，顯有濫用權力之違法。
三、從而原處分既有違誤，訴願決定未予糾正，亦嫌粗略，爰將訴願決定及原處分以
    予撤銷，由被告重行考量原告違法之情狀後，依比例原則另為適法之處分，以昭
    折服。
據上論結，原告之訴為有理由，爰依行政訴訟法第二百三十六條、第一百九十五條第
一項前段，行政訴訟法第九十八條第三項前段，判決如主文。
中　　　華　　　民　　　國　　九十一　　年　　　十　　　月　　三十一　　日
                                臺 北 高 等 行 政 法 院  第 五 庭
                                                     法　官　劉介中
右為正本係照原本作成。
本件以訴訟事件所涉及之法律見解具有原則性者為限，始得於本判決送達後二十日內
向本院提出上訴狀並表明上訴理由，如已於本判決宣示後送達前提起上訴者，應於判
決送達後二十日內補具上訴理由（均按他造人數附繕本），且經最高行政法院許可後
方得上訴。
中　　　華　　　民　　　國　　九十一　　年　　　十　　　月　　三十一　　日
                                                     書記官  黃明和
